【裁判字號】    89,台上,3977
【裁判日期】    890706
【裁判案由】    偽造文書
【裁判全文】
最高法院刑事判決                              八十九年度台上字第三九七七號
    上 訴 人    甲○○
右上訴人因偽造文書案件，不服台灣高等法院中華民國八十七年四月十七日第二審判
決（八十六年度上訴字第四四四六號，起訴案號：台灣板橋地方法院檢察署八十五年
度偵字第一七三九三號），提起上訴，本院判決如左：
    主  文
原判決撤銷，發回台灣高等法院。
    理  由
本件原判決認定上訴人甲○○係美億工程有限公司（下稱美億公司）之下游包商，民
國八十三年間，美億公司承包桃園縣龍潭鄉○○路五十號旁「紅瓦厝工地」之建築工
程後，將鋼筋工程部分按每噸工資新台幣（下同）四千五百元計算轉包予上訴人。上
訴人並未辦理營利事業登記證，明知吳昇益（嗣改名為吳宗益）未受雇在上開工地工
作，為逃漏稅捐，明知不詳姓名之成年人所交付之吳昇益工資表、切結書，係盜刻吳
昇益之印章，及偽造吳昇益之署押進而偽造吳昇益向美億公司領取八十三年十二個月
份每月一萬二千五百元，共計十五萬元之工資表，及領取工資之切結書，均屬偽造之
私文書。竟將上開文書持以行使，提出交付美億公司。由幫助上訴人逃漏稅捐之美億
公司負責人盧清和憑以將吳昇益佯充美億公司雇用之工人，並製作八十三年度美億公
司於當年支付吳昇益十五萬元工資之各類所得扣繳暨免扣繳憑單，向財政部台灣省北
區國稅局申報營利事業所得稅，上訴人並因而逃漏八十三年度之綜合所得稅四千五百
元，足以生損害於稅捐機關徵稅之正確性及吳昇益等情。因而撤銷第一審不當之科刑
判決，改判論處上訴人行使偽造私文書罪刑，固非無見。
惟查：(一)、審理事實之法院，對於案內一切與罪名之成否、論罪科刑有關之證據，除
認為不必要者外，均應詳為調查，然後基於調查所得之心證以為判斷之基礎；故證據
雖已調查，若尚有其他必要部分並未調查，即與證據未經調查無異，率予判決，即難
謂無刑事訴訟法第三百七十九條第十款所稱應於審判期日調查之證據而未予調查之違
法。上訴人於審理中辯稱劉朝國係吳昇益之帶班工頭，劉朝國確有帶吳昇益至紅瓦厝
工地工作，劉朝國本人亦在該工地工作，吳昇益名義之工資表與切結書，均係劉朝國
交與上訴人等語（見第一審卷第五十一至五十三頁、原審卷第十五頁），提出劉朝國
具領工資之領據（見原審卷第十九頁），並聲請傳訊劉朝國及鑑定吳昇益名義之工資
表與切結書之筆跡與指紋。上訴人之上開辯解是否可採，攸關上訴人犯罪之是否成立
，應有調查之必要，原審亦曾傳訊劉朝國，然劉朝國並未到庭（見原審卷第二十八頁
、第三十頁），遽予判決，復未說明何以無再傳訊劉朝國之必要及不予鑑定工資表與
切結書筆跡與指紋之理由，自有應於審判期日調查之證據而未予調查之違法。(二)、偽
造之印章、印文或署押，不問屬於犯人與否，沒收之，刑法第二百十九條定有明文。
卷附切結書（見他字第七九四號卷第十一頁反面、偵查卷第三十頁）內吳昇益之印文
，計有五枚，又工資表（見偵查卷第三十一頁）內吳昇益之印文，除一月至十二月每
月領取欄之印文計十二枚外，尚有上側「領取工作人姓名」欄、右側「合計欄」、下
側「以上領款金額共計新台幣十五萬元」欄之印文計三枚，即工資表內吳昇益之印文
共有十五枚、切結書上吳昇益之印文共有五枚，乃原判決竟諭知工資表上偽造吳昇益
之印文十二枚，切結書上偽造吳昇益之印文四枚，沒收之，與卷存資料顯不相符，而
有判決適用法則不當之違法。(三)、稅捐稽徵法第四十一條所謂以不正當方法逃漏稅捐
，必具有與積極之詐術同一型態，始與立法之本旨相符合。如僅單純的不作為，而別
無逃漏稅捐之積極行為，即不能認為與詐術漏稅之違法特性同視，而繩以稅捐稽徵法
第四十一條之罪。上訴人係承包美億公司桃園縣龍潭鄉「紅瓦厝工地」之鋼筋工程，
按每噸工資四千五百元計算，此有工程合約書（見偵查卷第三十三頁）可稽，依原判
決認定上訴人將前述偽造之工資表、切結書持以行使，提出交與美億公司，由美億公
司負責人盧清和憑以將吳昇益佯充美億公司雇用之工人，並製作八十三年度美億公司
於當年支付吳昇益十五萬元工資之各類所得扣繳暨免扣繳憑單，向台灣省北區國稅局
申報營利事業所得稅等情。依此，盧清和將吳昇益充為美億公司雇用之工人，虛列該
年度吳昇益在美億公司領取十五萬元工資，並向台灣省北區國稅局申報營利事業所得
稅，則美億公司該年度浮報支出十五萬元之工資，是否有逃漏該公司營利事業所得稅
，非無疑義。至於上訴人未辦理營利事業登記（原判決所認定），僅將該年度所得漏
報十五萬元之個人所得，是否另有以積極行為逃漏其個人稅捐，事實尚欠明確，攸關
法律適用之基礎，亦有調查之必要，原審未詳查究明，遽行判決，亦有未合。以上或
為上訴意旨所指摘，或為本院得依職權調查之事項，應認原判決（包括不另為無罪諭
知之違反商業會計法部分）有撤銷發回更審之原因。
據上論結，應依刑事訴訟法第三百九十七條、第四百零一條，判決如主文。
中      華      民      國    八十九    年      七      月      六      日
                              最高法院刑事第十二庭
                                  審判長法官  陳  炳  煌
                                        法官  陳  正  庸
                                        法官  陳  世  雄
                                        法官  徐  文  亮
                                        法官  吳  信  銘
      右正本證明與原本無異
                                              書  記  官
中      華      民      國    八十九    年      七      月     十二     日


司法院資訊處製作；財團法人民間司法改革基金會備份。
